【裁判字號】    92,家訴,114
【裁判日期】    921111
【裁判案由】    確認婚姻關係存在
【裁判全文】
臺灣臺中地方法院民事判決  九十二年度家訴字第一一四號
    原      告  乙○○
    訴訟代理人  高明德  律師
                黃雅琴  律師
    被      告  甲○○
    訴訟代理人  秦鴻宣  律師
右當事人間請求確認婚姻關係存在等事件，本院判決如左：
    主      文
原告之訴駁回。
訴訟費用由原告負擔。
    事    實
甲、原告方面：
  一、聲明：確認原告與被告間婚姻關係存在。
  二、陳述：緣原告與被告原係夫妻，兩造於民國九十年五月一日至戶政機關辦理離
      婚登記在案，惟原告於九十年四月三十日持離婚協議書請被告於其上簽名時，
      證人羅筱菁、羅文麟即羅佑嘉已因原告片面請託，已經簽名於其上，證人並未
      在離婚協議時在場見聞，且二位證人簽名時被告並未在場表示同意離婚，亦未
      向被告求證是否願意離婚，二位證人亦不知被告之意思，即不能證明雙方確有
      離婚之協議。足見證人縱為簽名，仍不能謂已備定法定要件而生離婚之效力，
      其後雖持離婚協議書向戶政機關為離婚之登記，惟本件兩造離婚協議書上之證
      人羅筱菁、羅文麟即羅佑嘉未在兩造簽訂離婚協議書時在場見聞，易言之，其
      簽名時被告並未表示同意離婚，證人自不知被告之意思，即不能證明雙方確實
      已有離婚之協議，依民法第一千零五十條之規定，欠缺離婚之形式要件「兩人
      以上之證人簽名」，本件離婚之要件顯然未成立，是以雙方之婚姻關係仍屬存
      在，爰依法訴請確認兩造之婚姻關係存在。
  三、證據：提出離婚協議書影本乙件、戶籍謄本正本乙件為證，並聲請訊問證人羅
      筱青。
乙、被告方面：
  一、聲明：原告之訴駁回。
  二、陳述：
  (一)兩造之婚姻關係，業於九十年五月一日因兩造一同至台中縣潭子鄉戶政事務所
      辦理婚登記，而消滅不復存在。按兩造間所持以向戶事務所辦理離婚登記之「
      離婚協議書」係原告所書寫，並由原告之兄羅文麟即羅佑嘉即羅佑嘉及其妹羅
      筱菁充任證人，且由兩造及證人羅文麟即羅佑嘉即羅佑嘉、羅筱菁等四人親筆
      簽署姓名於該「離婚協議書」上。今原告起訴確認兩造之離婚登記手續，因欠
      缺兩人以上之證人簽名下所為辦理離婚登記手續，欠缺離婚之形式要件法應屬
      無效，此觀上述之「離婚協議書」即明原告所述顯非事實，亦屬無據。
  (二)再按兩造在協議離婚前，早經數度協議，且在協議過程中與原告感情甚篤之證
      人羅文麟即羅佑嘉、羅筱菁（即原告之兄、妹）等二人早即明知兩造均有離婚
      之真意，否則以證人二人均為成年之人，對前開離婚協議書之文義應一視即知
      ，且與原告係同父同母所生之親兄弟姊妹，其濃不分之情感自不在話下，豈有
      可能在未知兩造是否真有離婚之真意，即貿然在「離婚協議書」上之證人處簽
      名，又將身份證影本交付兩造用以持向戶政機關辦理兩造之離婚登記之理，從
      此即明本件離婚協議書上之人羅文麟即羅佑嘉、羅筱菁在斯時確實得知兩造係
      真有離婚之合意無疑，否則以證人羅文麟即羅佑嘉、羅筱菁與原告間既存在有
      親兄妹之關係已如前述，今若兩造未有離婚之合意決定，而伊二人豈有可能冒
      著家中長者、親友責罵之風險，背負因擔任兩造離婚見證人破壞親兄弟婚姻之
      惡名，其理至淺，現原告稱證人羅文麟即羅佑嘉、羅筱菁等二人全然不知被告
      是否同意離婚係受原告請託而簽名一節，顯係臨訟飾詞，要無可採。
  (三)按原告於本件言詞辯論時明述「我拿離婚證書讓妹妹簽署，我叫她簽證，她就
      簽署，哥哥也是一樣... 會辦理離婚是因被告尚在讀書，她不希望她的配偶欄
      有名字，我為了成全她，所以才辦離婚手續... 」，復稱：「我要確認婚姻關
      係，我只是要蒐集證據」，證人羅筱菁亦證稱「... 哥哥事實上有離婚的意
      思... 」，另一證人羅文麟即羅佑嘉亦證述「... 筆跡及印章是我的... 之前
      我知他們有想要離婚... 」等足證，原告本來即有離婚之真意，而今原告起訴
      本件訴訟，純係因其他事由而為，並非因珍惜此一婚姻或非原告有即受確認判
      決之法律上利益，顯與民事訴訟法第二百四十七條提起確認之訴之條件不符，
      況今證人羅筱菁、羅文麟即羅佑嘉均已具結證稱知悉兩造有離婚之意，並表示
      其簽名及印章均為真實，依法兩造離婚要式性已符合民法第一千零五十條之規
      定。
三、證據：提出離婚登記申請書一件、離婚協議書一件、身分證 (均為影本)二件影
    本不起訴處分書影本、處分書影本各乙份為證。
丙、本院依職權委託台灣苗栗地方法院訊問證人羅文麟即羅佑嘉。
    理    由
一、按確認法律關係之訴，非原告有即受確認判決之法律上利益者，不得提起之；確
    認證書真偽或為法律關係基礎事實存否之訴，亦同，民事訴訟法第二百四十七條
    第一項定有明文。本件原告主張，其於九十年五月一日與被告辦理離婚登記手續
    ，因欠缺兩人以上證人之簽名下所為辦理離婚登記手續，欠缺離婚之形式要件，
    依法應屬無效，兩造婚姻關係仍然存在，茲因戶籍登記謄本上記載兩造現已離婚
    ，與事實不符，自有提起本件確認之訴之利益，合先敘明。
二、原告起訴主張，兩造原係夫妻，於九十年五月一日至戶政機關辦理離婚登記在案
    ，惟原告於九十年四月三十日持離婚協議書請被告於其上簽名時，證人羅筱菁、
    羅文麟即羅佑嘉已因原告片面請託，已經簽名於其上，證人並未在離婚協議時在
    場見聞，且二位證人簽名時，被告並未在場表示同意離婚，亦未向被告求證是否
    願意離婚，二位證人亦不知被告之意思，即不能證明雙方確有離婚之協議。足見
    證人縱為簽名，仍不能謂已備定法定要件而生離婚之效力，其後雖持離婚協議書
    向戶政機關為離婚之登記，依民法第一千零五十條之規定，欠缺離婚之形式要件
    「兩人以上之證人簽名」，本件離婚之要件顯然未成立，是以雙方之婚姻關係仍
    屬存在，爰依法訴請確認兩造之婚姻關係存在。被告則以，兩造之婚姻關係，業
    已於九十年五月一日因兩造一同至台中縣潭子鄉戶政事務所辦理婚登記，而消滅
    不復存在。而兩造間所持以向戶事務所辦理離婚登記之「離婚協議書」係原告所
    書寫，並由原告之兄羅文麟即羅佑嘉及其妹羅筱菁充任證人，而兩造在協議離婚
    前，早經數度協議，且在協議過程中與原告感情甚篤之證人羅文麟即羅佑嘉、羅
    筱菁（即原告之兄、妹）等二人早即明知兩造均有離婚之真意，否則以證人二人
    均為成年之人，且與原告係同父同母所生之親兄弟姊妹，其濃不分之情感自不在
    話下，豈有可能在未知兩造是否真有離婚之真意，即貿然在「離婚協議書」上之
    證人處簽名，又將身份證影本交付兩造用以持向戶政機關辦理兩造之離婚登記之
    理，又二人於法院證言時，亦一致表示知悉兩造有離婚之意思，且離婚協議上證
    人之簽名係證人自己之筆跡，此即明本件離婚協議書上之人羅文麟即羅佑嘉、羅
    筱菁在離婚協議書上簽名時確實得知兩造有離婚之合意，否則以證人羅麟、羅筱
    菁與原告間既存在有親兄妹之關係，伊二人豈有可能冒著家中長者、親友責罵之
    風險，自作主張承擔背負擔任兩造離婚證人而破壞親兄弟婚姻之惡名，依法兩造
    離婚要式性已符合民法第一千零五十條之規定等語，資為抗辯。
三、原告主張，兩造原係夫妻，於九十年五月一日共同至戶政機關辦妥離婚登記，兩
    造離婚協議書證人欄羅筱菁、羅文麟即羅佑嘉二人之簽名，係該二人親自簽名，
    被告於離婚協議書簽名時，證人及原告業已簽妥之事實，為被告所不否認，此有
    離婚協議書影本乙件、戶籍謄本正本乙件附卷可稽，並經證人羅筱菁、羅文麟即
    羅佑嘉到院證述明確在卷，就此部分之事實，堪認為真實。
四、按兩願離婚，應以書面為之，有二人以上證人之簽名並應向戶政機關為離婚之登
    記，民法第一千零五十條定有明文。所稱兩願離婚應以書面為之，並應有二人以
    上證人之簽名，既為民法第一千零五十條所規定之方式，故夫妻間雖有離婚之合
    意，如未依此方式為之，依民法第七十三條規定，自屬無效 (最高法院四十二年
    台上字第一００一號判例、七十一年度台上字第四七一四號判決參照) 。而所稱
    離婚之證人，固不限於作成離婚證書時為之，亦不限於協議離婚時在場之人始得
    為證人，然究難謂非親自或親聞雙方當事人確有離婚真意之人，亦得為證人（最
    高法院六十八年台上字第三七九二號判例、六十九年第十次民事庭決議參照）。
    從而離婚時，欠缺離婚證書書面或二人以上證人之簽名或離婚登記，均係欠缺法
    定方式，依民法第七十三條規定，應屬無效，他方自不得主張已具備離婚書面、
    離婚登記而補正二人以上證人之簽名之餘地，亦不能主張已具備離婚書面及二人
    以上證人而得請求他方補正偕同向戶政機關為離婚登記之形式要件（七十五年度
    台上字第八九四號裁定意旨參照）。本件兩造離婚時，離婚見證人為原告之兄、
    妹羅文麟即羅佑嘉、羅筱菁二人，被告於證人及原告於離婚協議書上簽名後，始
    在離婚協議書上簽名，兩造並持系爭離婚協議書至戶政機關辦妥離婚登記之事實
    ，有如前述，應予審酌者，兩造是否有離婚之意思？證人於系爭離婚協議書上簽
    名時，是否業已知悉被告有離婚之意思？經查：
(一)原告於本院審理中表示，先則表示：其叫證人簽署，他們就簽署，是叫他們先簽
    名，簽名時沒考慮要離婚，是要備用而已，其後又稱：其會辦離婚手續是因被告
    尚在讀書，不希配偶欄有名字，為了成全被告，才辦離婚手續，證人羅筱菁則證
    稱：「... 哥哥拿離婚協議書給我簽時，說他已經和嫂嫂說好了，叫我不用問太
    多，後來因為哥哥說他們已經說好，我就沒意見了。哥哥事實上有離婚的意思。
    ,.. 」（本院九十二年六月十七日言詞辯論筆錄）等語，另證人乙○○（即羅佑
    嘉）亦證稱：「之前我知他們有想要離婚，因為他們之前是以公證結婚... 」（
    台灣苗栗地方法院九十二年度家助字第一號九十二年九月四日言詞辯論筆錄）等
    語，相互對照，顯然原告確有離婚之意思。又原告於審理中表示，因被告不希望
    身分證配偶欄有名字，為了成全被告才辦離婚手續，被告亦回應稱，原告也不希
    望身分證配偶欄有名字 (九十二年六月十七日言詞辯論筆錄參照)等語，顯然被
    告亦有離婚意思。
(二)原告於審理時表示：「我們離婚經過，家人不知道，剛開始時，我拿離婚證書讓
    妹妹簽署，我叫她簽署，她就簽署，哥哥也是一樣，我叫他們簽署，他們就簽署
    。我是就他們先簽名，簽名時，我還沒考慮要離婚，是要備用而已。」，證人羅
    筱菁則到院先則證稱，其沒問被告要不要離婚，且兩造婚前，看不出任何徵象（
    本院九十二年五月二十九日言詞辯論筆錄參照），其後改稱：「兩造是不會在我
    們面前吵架，且吵架歸吵架，也不吵著要離婚，常常因為小事就吵的很厲害。哥
    哥拿離婚協議書給我簽時，說他已經和嫂嫂說好了，叫我不用問太多，後來因為
    哥哥說他們已經說好，我就沒意見了。我沒有問過父母親，哥哥也說不要讓爸媽
    知道。哥哥事實上有離婚的意思。... 」（九十二年六月十七日言詞辯論筆錄參
    照），其既證稱兩造離婚前沒有任何徵象，何以原告拿離婚協議書請求在離婚見
    證人欄處簽名時，其會不問原因，亦未問過父母即簽名，蓋以離婚等於宣告婚姻
    之死刑，一般人會好奇想知其原因，何況證人羅筱菁與原告為血濃於水之兄妹，
    證人羅筱菁證稱其未問兩造離婚原因，亦未問父母或將兩造離婚之事告知父母有
    違常情，而被告稱兩造簽署離婚協議書前半個月，兩造在車中討論離婚之事，證
    人羅筱菁在場，也有聽到，在家提到離婚之事，羅筱菁亦聽到，當屬可信，否則
    以證人羅筱菁與原告為至親之兄妹，對於兄長離婚之事，如非確知悉其原因，婚
    姻已無挽救可能，為人妹者，豈會同意於兄長離婚協議書上簽名，蓋以常人勸和
    不勸離，其既未勸和已有違兄妹之情，願於離婚協議上簽名為證人，拆散兄長姻
    緣，更為常人所不願為之事。另證人羅佑嘉即羅文麟即羅佑嘉亦證稱：「我今年
    離家之前就有聽說他們感情不好，處的不好。」「之前我知道他們有想要離婚，
    因為他們之前是以公證結婚... 」，顯然在原告拿離婚協議書之前，因證人羅佑
    嘉已知悉之前兩造有想要離婚，因而於原告拿離婚協議書請求簽署時會在證人欄
    處簽名。故證人羅筱菁、羅佑嘉在簽名時，因之前已聽到兩造提及要離婚，故於
    原告告知要離婚時，不疑有他，即認被告亦有同意之意思，而其後被告於原告拿
    原告及證人羅筱菁、羅文麟即羅佑嘉已簽好之離婚協議書亦在不違其本意下簽署
    ，其後兩造更同至戶政機關辦理離婚登記之事實，堪以認定。
    綜上所述，兩造於簽署離婚協議書時，既有離婚意思，而離婚協議書上之證人羅
    筱菁、羅文麟即羅佑嘉知悉兩造已有離婚之意思，因而於離婚協議書上證人欄簽
    署姓名，亦不違其本意，從而本件兩造離婚符合法定成立要件及生效要件，兩造
    婚姻關係自因辦妥離婚登記而消滅，原告猶請求確認兩造婚姻關係存在，為無理
    由，應予駁回。
五、兩造其餘攻擊防禦方法及舉證，於本件事實認定及判決結果無礙，茲不一一論列
    ，附為敘明。
六、據上論結，原告之訴為無理由，依民事訴訟法第七十八條，判決如主文。
中      華      民      國    九十二    年    十一      月    十一      日
                                    臺灣臺中地方法院家事法庭
~B法      官  陳學德
右為正本係照原本作成
如對本判決上訴須於判決送達後二十日內向本院提出上訴狀
中      華      民      國    九十二    年    十一      月    十二      日
~B法院書記官  賴榮順


司法院資訊處製作；財團法人民間司法改革基金會備份。
